臺灣彰化地方法院彰化簡易庭民事判決
                                109年度彰簡字第514號
原      告  林兆源  
訴訟代理人  許淑貞  
被      告  周淑足  
訴訟代理人  黄鴻倫  

上列當事人間請求拆除地上物事件，本院於民國110年8月20日言
詞辯論終結，判決如下：
　　主    文
被告應將坐落彰化縣○○市○○段000○0地號土地上如附圖（即彰化
縣彰化地政事務所收件日期文號109年9月26日彰土測字第2741號
土地複丈成果圖）所示編號D部分面積0.13平方公尺之三樓女兒
牆、編號E部分面積0.17平方公尺之三樓水泥地面、編號F部分面
積0.10平方公尺之三樓水泥柱均拆除，並將該占有部分之土地交
還原告。
訴訟費用由被告負擔。
本判決第一項得假執行。但被告如以新臺幣8,600元為原告預供
擔保後，得免為假執行。
    事實及理由
一、原告主張： 原告所有坐落彰化縣○○市○○段000○0地號土地及
    其上同段608建號即門牌號碼彰化縣○○市○○路000巷00號建物
    （下合稱系爭不動產，分則以系爭土地、40號建物稱之），
    與被告所有坐落同段345之1地號土地及其上門牌號碼彰化市
    ○○路000巷00○0號建物（下稱40-1號建物）相毗鄰。詎被告
    並無正當權源，竟擅自越界在系爭土地上空搭建如彰化縣彰
    化地政事務所109年9月26日彰土測字第2741號土地複丈成果
    圖（下稱附圖）所示編號D面積0.13平方公尺之3樓女兒牆、
    編號E面積0.17平方公尺之3樓水泥地面、編號F面積0.10平
    方公尺之3樓水泥柱（下合稱系爭地上物）。爰依民法第767
    條第1項前段、中段之規定提起本件訴訟。並聲明：請求判
    如主文第1項所示。願供擔保，請准予宣告假執行。
二、被告則辯以：
（一）被告所有系爭40-1號建物（含系爭地上物）領有建物所有
    權狀及使用執照，係屬保存登記範圍內的合法建物，亦未在
    取得使用執照後二次施工，依憲法第15條保障人民財產權之
    規定意旨，為保護當事人利益及人民對建管制度之信賴，本
    件應有民法第796條之1之適用。
（二）原告訴請拆除系爭地上物，其所占用系爭土地上空面積僅
    有0．4平方公尺（依土地公告現值計算，價值僅8,600元），
    但若拆除會影響被告所有房屋結構安全、房屋之經濟價值；
    況在不影響結構安全的情況下，尚須花費拆除補強費用144,
    173元，且損及抵押權人債權之擔保，二相比較，應可認原
    告之請求有權利濫用之情形。
（三）原告於10餘年前加蓋4樓，於加蓋過程中也加蓋一中型排
    水管，從後巷子之4樓屋頂延至一樓，接至地面挖一排水洞
    ，並於三樓加設一排水管。此過程必須設計、勘查，來回於
    後巷及屋內，該排水管又經過被告越界的柱子，該柱子之越
    界形狀顯而易見，原告無視而不見之理，由此足證，原告早
    已知情被告越界之實。原告長期沉默，不為主張權利，造成
    被告正當之信任，而今忽而行使權利，足以令被告陷入窘境
    ，有違事件之公平及個案之正義，依一般社會之通念，原告
    權利已失效，可認為權利再為行使，有違誠信原則，不得再
    主張權利等語。
（四）並聲明：原告之訴及其假執行之聲請均駁回。如受不利判
      決，願供擔保請准免為假執行。
三、本院得心證之理由：
（一）原告主張系爭土地為其所有，上蓋有系爭40號建物，被告
　　  所有毗鄰之系爭40-1號建物，其中如附圖所示编號D、E、
　　  F等地上物占用系爭土地該部分之上空合計0.4平方公尺等
　　  情，業據原告提出各該土地、建物第一類登記謄本、地籍
　　  圖、占用情形照片在卷可證（部分為影本，見本院卷第21
　　  -23頁、第57-71頁），並經本院會同兩造及彰化縣彰化地
　　  政事務所人員到場履勘，分別製有勘驗筆錄、如附圖所示
　　  之土地複丈成果圖足佐，且為兩造所不爭執，堪信為真
　　  實。
（二）原告主張被告為無權占用，請求被告將系爭地上物拆除，
      將該占有部分之土地交還原告，則為被告所否認，並以前
      開情詞置辯，被告所辯各節是否有理由，茲分敘如下。
   1、被告辯稱：原告知被告越界建築未即表示異議，依民法第
　　  796條第1項規定，原告不得請求拆除系爭地上物云云，惟
　　  經原告否認在卷，並稱：伊是至106年間請廠商前來施作 
　　  電梯時，廠商發現被告越界建築，伊才知悉，又伊於10餘
　　  年前加蓋四樓過程，雖有加蓋一中型排水管，然係委由工
　　  作施工，工人並未向伊報告等語。
　　⑴按土地所有人建築房屋非因故意或重大過失逾越地界者，
      鄰地所有人如知其越界而不即提出異議，不得請求移去或
      變更其房屋。民法第796條第1項前段有明文。惟主張鄰地
      所有人知其越界而不即提出異議者，應就此項事實負舉證
      之責任（最高法院45年度台上字第931號判例意旨參照）
      。且依民法第796條之立法理由謂：「土地所有人建築房
      屋，遇有逾越疆界之時，鄰地所有人如知其越界，應即提
      出異議，阻止動工興修。若不即時提出異議，俟該建築完
      成後，始請求移去或變更其建築物，則土地所有人未免損
      失過鉅，姑無論鄰地所有人是否存心破壞，有意為難，而
      於社會經濟，亦必大受影響，故為法所不許。」，因此，
      鄰地所有人知越界情事而不異議，此項知與不知，並非依
      客觀情事定之，而係依鄰地所有人個人之情事而定，且於
      越界建築當時不知其事，而於建築完竣後始知其情事者，
      仍無本條之適用（最高法院72年度台上字第4734號、81年
      度台上字第938號判決意旨參照）。
　　⑵查被告辯陳本件有民法第796條第1項前段規定適用之事實
      ，既為原告所否認，則依前揭判例意旨，被告自應就系爭
      地上物「建築當時」，原告明知而不即時反對之事實，負
      舉證責任。然被告僅以原告於10餘年前加蓋4樓事推稱原
      告早知被告越界建築之事云云，不但為原告所否認，且縱
      然原告係「於10餘年前」知悉被告越界建築，亦與系爭地
      上物建築當時知情有所不同。此外，被告復未提出其他證
      據證明原告於系爭地上物建築時已明知其越界而不即提出
      異議之事實，則依前揭判決意旨及說明，本件殊無民法第
      796條第1項前段規定適用之餘地。故被告前開所辯，自非
      可採。
 　2、被告另稱：被告所有系爭40-1號建物（含原告請求拆除系
　　  爭地上物部分）領有權狀及使用執照，係合法建物，且本
　　  件應有民法第796條之1之適用云云，惟亦經原告否認。經
　　  查：
　　⑴原告所有系爭40號建物係登記於66年12月31日建築完成，
      被告所有系爭40-1號建物係登記於68年5月9日建築完成，
      其中系爭40-1號建物登記為2層住家用鋼筯混凝土加強磚
      造，登記資料顯示該建物第1層及第2層之面積均相同（但
      建物登記謄本記載建物1層及2層面積均各為59．33平方公
      尺，使用執照則記載建物第1層及第2層面積均各為56．07
      平方公尺）等情，為兩造所一致是認，並有原告提出之建
      物登記第一類謄本、使用執照、被告所提原使用執照相關
      資料即建物正面圖、平面圖在卷可憑（以上證物部分為影
      本，見本院卷第353頁、第365頁、第405頁），堪予認定
      。
　  ⑵原告前以被告所有系爭40-1號建物「2樓」水泥牆無權占用
      系爭土地上空0．4平方公尺為由，訴請被告拆除地上物事
      件，經本院彰化簡易庭以106年度彰簡字第622號、107年
      度簡上字第64號（以下稱另案）民事判決原告勝訴確定乙
      節，業據原告提出各該判決影本附卷可憑，並經本院依職
      權調閱上開案卷核閱屬實，信屬真實。依該案卷附鑑定書
      （下稱系爭鑑定書，另參該二審判決書第4-5頁）所示，
      二審承辦法官得兩造同意由社團法人彰化縣建築師公會派
      員鑑定拆除該「2樓」水泥牆是否影響40-1號建物結構及
      拆除補強費用若干？經該公會呂麗純建築師會同兩造行2
      次會勘，第2次且為平面圖丈量、現場勘查及拍照記錄；
      且依建物登記謄本記載40-1號建物為鋼筋混凝土加強磚造
      ，二樓平屋頂建築，整棟供住宅使用，而鑑定分析，系爭
      40號、40-1號 建物分別為獨立之結構系統，40-1號建物
      利用40號建物之既有牆壁為隔戶牆，40號建物後段（廚房
      位置）僅為一樓建築，40-1號建物建築2樓及屋頂時延續
      此隔戶牆為其外牆並佔用系爭土地，此段外牆即含系爭地
      上物（按：指該案2樓水泥牆）；此段外牆依平面圖及剖
      面圖Ａ-Ａ所示，此段外牆及40號建物之結構柱樑分別獨立
      為Ｃ1、Ｇ1及Ｃ2、Ｇ2。構築此段外牆應是以40-1號主體建物
      之樑及樓板延伸，延伸構築方式如剖面圖Ｂ-Ｂ、剖面圖Ｃ-Ｃ
      等語。從而，可知被告所有系爭40-1號建物既係利用40號
      建物之既有牆壁為隔戶牆，現狀並於2樓及屋頂係延續此
      隔戶牆為其外牆而佔用系爭土地，1樓部分則無佔用系爭
      土地之情形，而與建物登記謄本及使用執照登記第1、2層
      之面積均相同之情形不符，足見被告所辯系爭地上物係屬
      合法登記範圍內之建物乙節，即不足憑採。
　　⑶按土地所有人建築房屋逾越地界，鄰地所有人請求移去或
      變更時，法院得斟酌公共利益及當事人利益，免為全部或
      一部之移去或變更。但土地所有人故意逾越地界者，不適
      用之。民法第796條之1第1項著有明文。經查：原告之40
      號建物係於66年2月建築完成，被告之40-1號建物於68年5
      月完成，被告在後興建系爭40-1號建物時，地界已相當明
      確，然被告所有系爭40-1號建物除利用原告所有系爭40號
      建物之既有牆壁為隔戶牆，且建物現況的2樓、3樓係延續
      此隔戶牆為其外牆並佔用系爭土地，外觀上明顯可見2樓
      水泥牆及其上延伸之3樓系爭地上物係搭蓋在原告所有系
      爭40號建物後側1樓部分之上空，此觀之附圖及原告所提
      照片（見本院卷第157頁、第275頁）甚為明確，並經被告
      自認柱子越界形狀顯而易見等語在卷，堪認被告係故意逾
      越地界，依民法第796條之1第1項但書規定，本件並無同
      條項本文規定之適用，是被告此部分辯解殊無足取。
   3、被告又辯：原告請求拆除系爭地上物，於己所得極少，
　　  但將影響被告所有建物之結構，不利被告及抵押權人之
　　  利益，應認有權利濫用之情形；況其長期沈默，權利已
 　   經失效，再為行使實違誠信云云，均為被告所否認。經查
　　  ：
  　⑴按權利之行使，不得違反公共利益，或以損害他人為主要
      目的。行使權利，履行義務，應依誠實及信用方法。民法
      第148條第1、2項固有明文。惟所稱權利之行使，不得以
      損害他人為主要目的者，係指行使權利，專以損害他人為
      目的之情形而言，若為自己之利益而行使，縱於他人之利
      益不無損害，然既非以損害他人為主要目的，即不在該條
      所定之範圍內。又在私法領域，權利人本得自由決定如何
      行使其權利，除權利人就其已可行使之權利，在相當期間
      內一再不為行使，並因其行為造成特殊情況，足以引起相
      對人之正當信任，以為權利人不欲行使其權利，如斟酌權
      利之性質，法律行為之種類，當事人間之關係，社會經濟
      情況及其他一切因素，認為權利人忽又出而行使權利，足
      以令相對人陷入窘境，有違事件之公平及個案之正義時，
      本於誠信原則發展而出之權利失效原則，固應認此際權利
      人所行使之權利有違誠信原則，而不能發生應有之效果（
      最高法院105年度台上字第209號判決意旨參照），惟倘無
      任何具體情事足以引起相對人信賴權利人已不行使其權利
      者，相對人亦未基此信賴為一定行為而有保護之必要，即
      不得任以權利人未即時行使權利，遽認其不得行使。
　　⑵被告稱拆除系爭地上物將影響系爭40-1號建物之結構安全
      云云，本院依被告聲請函請社團法人彰化縣建築師公會鑑
      定：以鑿除部分外牆等破壞性之方式，判斷如附圖所示編
      號D、E、F部分是否有結構樑通過？拆除該部分是否影響
      系爭40-1號建物之結構安全？標的物拆除後補強費用為何
      ？然本院依受託鑑定人之要求，二度發文令被告須在限期
      內完成鑑定前之配合作業（即自行雇工鑿除鑑定標的物之
      水泥保護層，需拆至可見箍筋為止），被告已受合法通知
      迄未依鑑定人要求完成配合工作，此有彰化建築師公會11
      0年1月26日、4月12日、4月28日函、6月24日函、本院同
      年1月29日、4月30日函、被告之送達證書、被告110年3月
      10日民事陳報狀、同年5月7日提出之民事陳報狀、同年5
      月14日、21日民事陳報狀（見本院卷第215-219頁、第241
      -243頁、第267頁、第271頁、第277-287頁、第291頁、第
      301頁、第309-315頁）可證，被告聲請鑑定在前，復咨意
      延宕在後，自應由其擔負就此有利於己之事實未盡舉證責
      任之不利益。
    ⑶另案系爭鑑定書鑑定結果略以：本次鑑定以結構分析方式
      加以研判，拆除系爭地上物是否影響40-1號主體建物結構
      安全，經分析，構築含系爭地上物之此段外牆如採剖面圖
      Ｂ-Ｂ及剖面圖Ｃ-Ｃ之構築方式，則拆除系爭地上物不影響其
      主體建物結構安全，拆除費用為144,173元。本次鑑定以
      結構方式加以研判，若要進一步確認結構安全性須以鑿除
      外牆等破壞性之方式判斷。考量40-1號主體建物結構安全
      ，拆除系爭地上物時，建議委請專業技師指導辦理等語。
      以上鑑定雖係針對同一建物2樓水泥圍牆而為鑑定，然因
      本件系爭地上物係位於同一建物3樓，為2樓水泥圍牆往上
      延伸相同位置，系爭鑑定結果自可供本案判斷之參考。
　  ⑷系爭地上物越界占用原告所有系爭土地，被告縱就系爭40-
      1號建物領有使用執照、建物登記謄本亦不足採為有利之
      判斷乙節，已如前2、⑵所述，被告復未能舉證證明系爭地
      上物有何應予保護之合法利益，本院審酌系爭地上物僅係
      供被告私人使用，卻損害原告土地所有權之完整，縱令被
      告將占用如附圖所示編號D、E、F之地上物拆除並將該部
      分土地返還原告，亦屬被告受有損失而已，且參考系爭鑑
      定書鑑定結果，拆除系爭地上物應不影響其主體建物結構
      安全，拆除費用亦屬有限，國家社會之利益並未蒙受任何
      損失，核與公共利益無涉。本件亦無任何具體情事足以引
      起被告信賴原告已不行使其土地所有權，或被告越界建築
      有何保護之必要，況已登記不動產所有人行使除去妨害請
      求權並無民法第125 條消滅時效規定之適用（司法院大法
      官第164號解釋意旨參照），自難僅以原告久未行使權利
      ，即認其行使權利違反誠信原則。因此原告訴請拆除地上
      物還地，自非權利濫用，尤無悖誠信，核與民法第148條
      規定無違，故被告此部分辯解，亦不足採。
  (三)按所有人對於無權占有或侵奪其所有物者，得請求返還之
      。對於妨害其所有權者，得請求除去之。民法第767條第1
      項前段、中段定有明文。本件原告為系爭土地所有人，被
      告所有系爭地上物無正當權源占用如附圖所示編號D部分
      面積0.13平方公尺、編號E部分面積0.17平方公尺、編號F
      部分面積0.10平方公尺，原告請求被告予以拆除，並將該
      占有部分之土地交還原告，即屬有據，為有理由。
（四）結論：原告依民法第767條第1項前段、中段規定，請求被
 　　 告應將坐落系爭土地如附圖所示編號D部分面積0.13平方
      公尺之3樓女兒牆、編號E部分面積0.17平方公尺之3樓水
      泥地面、編號F部分面積0.10平方公尺之3樓水泥柱均拆除
      ，並將該占有部分之土地交還原告，為有理由，應予准許
      。
四、本件事證已臻明確，兩造其餘攻擊、防禦方法及證據資料，
    經本院審酌後，核與判決結果不生影響，爰不另一一論述，
    附此敘明。
五、本件係就民事訴訟法第427條訴訟適用簡易程序所為被告敗
    訴之判決，依同法第389條第1項第3款規定，應依職權宣告
    假執行，原告雖聲請願供擔保請准予宣告假執行，亦不過促
    使本院發動職權宣告假執行，爰不諭知駁回其假執行之聲請
    。本院並依同法第392條第2項規定，依聲請宣告被告如預供
    擔保，得免為假執行。
六、訴訟費用負擔之依據：民事訴訟法第78條。
中　　華　　民　　國    110   年    9     月    3    日
                  彰化簡易庭  法官  簡燕子
以上正本係照原本作成。
如不服本判決，應於送達後20日內，向本院提出上訴狀並表明上
訴理由，如於本判決宣示後送達前提起上訴者，應於判決送達後
20日內補提上訴理由書（須附繕本）。
中    華    民    國   110    年    9     月    3    日
                      書記官  姚志鴻